臺灣高等法院民事判決
107年度家上字第120號
上  訴  人  乙○○ 
訴訟代理人  李宜真律師
            吳存富律師
上  訴  人  丙○○  
訴訟代理人  溫尹勵律師
上列當事人間請求夫妻剩餘財產分配事件，兩造對於中華民國10
7年2月26日臺灣臺北地方法院105年度家訴字第171號第一審判決
各自提起上訴，並為訴之追加，本院於110年12月14日言詞辯論
終結，判決如下：
    主      文
原判決關於駁回上訴人乙○○後開第二項之訴部分，及該部分假執
行之聲請，暨訴訟費用之裁判均廢棄。
上訴人丙○○應再給付上訴人乙○○新臺幣陸拾叁萬陸仟玖佰柒拾肆
元，及自民國一百零七年一月三十日起至清償日止，按年息百分
之五計算之利息。
上訴人乙○○其餘上訴及追加之訴暨假執行聲請均駁回。
上訴人丙○○上訴及追加之訴暨假執行聲請均駁回。
第一、二審訴訟費用（含追加之訴部分）均由上訴人丙○○負擔。
本判決所命給付部分，於上訴人乙○○以新臺幣貳拾壹萬貳仟叁佰
貳拾肆元供擔保後得假執行，但上訴人丙○○如以新臺幣陸拾叁萬
陸仟玖佰柒拾肆元預供擔保，得免為假執行。
    事實及理由
壹、程序方面：
　　按第二審程序中為訴之變更或追加，非經他造同意，不得為
    之，但擴張或減縮應受判決事項之聲明者，不在此限，民事
    訴訟法第446條第1項、第255條第1項第3款定有明文。查，
    上訴人乙○○依民法第1030條之1第1項規定，請求對造上訴人
    丙○○給付夫妻剩餘財產差額分配款新臺幣（以下未註明幣別
    者同）507萬2,582元本息（見原審卷第442頁)，經原審判准
    乙○○6萬8,171元及遲延利息之請求，駁回其餘之訴，乙○○不
    服提起上訴，請求命丙○○應再給付547萬6,990元，其中507
    萬2,582元自民國107年1月30日起，另40萬4,408元自家事變
    更聲明暨準備㈥狀繕本送達翌日起，均至清償日止按年息百
    分之五計算之利息（見本院卷三第133頁）。丙○○於原審依
    民法第1030條之1第1項規定，反訴請求乙○○給付夫妻剩餘財
    產差額分配款161萬4,649元本息（見原審卷第372頁），經
    原審駁回全部請求，丙○○不服提起上訴，請求命乙○○應給付
    451萬1,762元及自106年12月25日起算之遲延利息（見本院
    卷三第85頁），揆諸首開規定，兩造所為訴之聲明擴張，均
    屬適法，應予准許，合先敘明。
貳、實體方面：
一、乙○○主張：兩造於81年10月10日結婚，婚後未約定夫妻財產
    制，丙○○於103年10月23日提起原法院104年度婚字第87號請
    求離婚事件，於104年9月30日和解離婚成立，自得依民法第
    1030條之1規定，請求分配雙方剩餘財產之差額。伊於起訴
    離婚時即103年10月23日（下稱基準日）之婚後財產如附表
    一所示，共計281萬3,349元，婚姻關係存續所負債務（下稱
    婚後債務）如附表三所示，共計350萬7,996元，並無剩餘財
    產。丙○○於基準日之婚後財產如附表五編號1至7所示，加計
    丙○○為減少伊夫妻剩餘財產分配所解約提領如附表五編號8
    至10所示存款397萬6,000元，共計1,456萬5,539元，於基準
    日之婚後債務如附表七編號1所示之貸款241萬2,738元，剩
    餘財產為1,215萬2,801元，兩造剩餘財產差額為1,215萬2,8
    01元，伊得請求分配半數即607萬6,401元。爰依民法第1030
    條之1第1項之規定，求為命丙○○給付507萬2,582元本息之判
    決。原審判決丙○○應給付乙○○6萬8,171元及自107年1月30日
    起算之法定遲延利息，駁回乙○○其餘之訴。兩造各就其敗訴
    部分不服，提起上訴及各自為訴之追加。上訴聲明：㈠原判
    決不利乙○○部分廢棄。㈡上開廢棄部分，丙○○應再給付乙○○5
    47萬6,990元，及其中507萬2,582元自107年1月30日起、其
    中40萬4,408元自家事變更聲明暨準備㈥狀繕本送達翌日起，
    均至清償日止按年息百分之五計算之利息。㈢願供擔保請准
    宣告假執行。對於丙○○之上訴，答辯聲明：上訴駁回。其次
    ，關於反請求及其追加之訴部分：則以丙○○之剩餘財產大於
    伊，無從向其請求，復無法舉證附表二編號1所示不動產（
    下稱系爭新店房屋）及編號2所示遠東國際商業銀行（下稱
    遠東商銀）帳號00000000000000號帳戶（下稱系爭遠銀帳戶
    ）為伊所有，不得計入伊之基準日婚後財產等語，資為抗辯
    。
二、丙○○則以：系爭新店房屋為乙○○所有，借名登記在訴外人即
    乙○○胞姐甲○○名下；附表二編號2所示系爭遠銀帳戶為乙○○
    借用甲○○名義申設，帳戶內存款為乙○○所有；又乙○○於103
    年10月9日自上海商業儲蓄銀行二重分行帳號0000000000000
    0號帳戶（下稱系爭上海商銀二重分行帳戶）匯款200萬元至
    系爭遠銀帳戶，係為減少伊夫妻剩餘財產分配所轉匯，上開
    金額均應計入乙○○婚後財產。乙○○於基準日有附表一、二所
    示婚後財產，共計1,938萬6,162元。於基準日有如附表四所
    示婚後債務892萬8,736元，剩餘財產為1,045萬7,426元。伊
    於102年1月間出售大陸地區深圳市ＯＯ區ＯＯＯＯ小區A棟OOOO號
    房屋（下稱系爭深圳房屋）款項，及附表五編號8至10所提
    領之存款，均係供自己及兩位未成年子女日常生活費用，已
    花用殆盡；另伊於基準日有附表五編號1至6所示婚後財產，
    其中編號6所示不動產（下稱系爭中壢房屋）價值業經兩造
    合意為650萬元，伊於基準日之婚後財產共計706萬3,419元
    。於基準日有如附表七所示婚後債務，共計562萬9,517元，
    剩餘財產為143萬3,902元，兩造剩餘財產差額為902萬3,524
    元，乙○○不得請求分配剩餘財產等語，資為抗辯。另依民法
    第1030條之1規定，反請求乙○○給付兩造剩餘財產差額之半
    數即451萬1,762元本息，另兩造於102年3月29日協議離婚時
    草擬之分居/離婚協議書（下稱系爭協議書）記載乙○○同意
    負擔原由伊負擔之系爭新店房屋102年3月及4月房貸、系爭
    中壢房屋房貸、車號0000-00車輛（下稱系爭車輛）車貸及1
    02年3月水電、瓦斯費共計19萬元，屬債務承擔，爰依系爭
    協議書請求乙○○給付19萬元本息。上訴聲明：㈠原判決關於
    命丙○○給付部分，及駁回反請求部分暨該訴訟費用之裁判均
    廢棄。㈡上開關於命給付部分，乙○○在第一審之訴及假執行
    之聲請均駁回。㈢上開廢棄關於反請求部分，乙○○應給付丙○
    ○451萬1,762元，及自106年12月25日起至清償日止，按年息
    百分之五計算之利息。㈣第㈢項聲明部分，願供擔保請准宣告
    假執行。對於乙○○之上訴，答辯聲明：上訴駁回。
三、得心證之理由：
　㈠按夫妻未以契約訂立夫妻財產制者，除本法另有規定外，以
    法定財產制，為其夫妻財產制，民法第1005條定有明文。次
    按法定財產關係消滅時，夫或妻現存之婚後財產，扣除婚姻
    關係存續中所負債務後，如有剩餘，其雙方剩餘財產之差額
    ，應平均分配；但因繼承或其他無償取得之財產及慰撫金不
    在此限，民法第1030條之1第1項亦有明定。查，兩造於81年
    10月10日結婚，未約定夫妻財產制，丙○○於103年10月23日
    提起原法院104年度婚字第87號請求離婚事件，於104年9月3
    0日訴訟上和解離婚，為兩造所不爭執（見本院卷二第377頁
    ），並有上開和解筆錄、民事起訴狀蓋印其上之原法院收狀
    戳章、戶籍謄本（現戶全戶）等件附卷可稽（見原審卷第23
    至24、123、132頁）。依上說明，兩造應以法定財產制為其
    夫妻財產制，並因前開法定財產關係之消滅，依民法第1030
    條之1規定，就兩造於基準日即103年10月23日之剩餘財產差
    額進行分配。　　　
　㈡乙○○剩餘財產數額部分：
　⑴乙○○婚後財產部分：
　①乙○○主張其於基準日有如附表一所示之婚後財產等語，為丙○
    ○所不爭執（見本院卷二第377頁）。
　②丙○○抗辯乙○○於基準日尚有附表二編號1所示之系爭新店房屋
    ，借名登記在甲○○名下等語。乙○○則主張該房屋係甲○○出資
    購買，借兩造居住使用，並約定俟其繳清貸款，將可取得該
    房屋所有權，惟自102年11月起，其即未再繳付房貸等語。
    按借名登記者，謂當事人約定一方將自己之財產以他方名義
    登記，而仍由自己管理、使用、處分，他方允就該財產為出
    名登記之契約，其成立側重於借名者與出名者間之信任關係
    ，在性質上應與委任契約同視，倘其內容不違反強制、禁止
    規定或公序良俗者，固應賦予無名契約之法律上效力，並類
    推適用民法委任之相關規定（最高法院98年台上字第990號
    判決意旨參照）。查，系爭新店房屋於98年6月23日以買賣
    為原因登記為甲○○所有，有建物暨土地登記謄本、新北市異
    動索引在卷可考（見本院卷二第321頁，和謙不動產估價師
    事務所估價報告書），並為兩造所不爭執。衡以系爭新店房
    屋自98年6月起至102年5月間，均從丙○○帳戶以自動扣款方
    式繳納該屋房貸，有丙○○台新銀行帳號00000000000000號帳
    戶臺幣存款歷史交易明細表查詢附卷可按（見本院卷一第47
    7至478頁），並為乙○○所不爭執（見本院卷三第147頁），
    於98年6月購入該屋後，裝潢事宜由乙○○主導，此有估價單
    可憑（見本院卷二第319頁），再者，該屋之權狀由乙○○持
    有、保管，經丙○○於本院提出建物暨土地所有權狀可證（見
    本院卷一第295至297頁），又該房屋購入後由兩造及兩造之
    2位未成年子女居住使用，亦為兩造所無爭執；審究兩造復
    於系爭協議書記載：「雙方約定民國102年10月共同商議是
    否處理『共有』資產，『共有』資產處理方法目前雙方同意如下
    ：……新店的房子（住址：新北市○○區○○路00巷00號）目前登
    記在甲○○名下，但『實際上是乙○○及丙○○共同擁有』，屆時由
    兩家仲介估價後，扣除銀行貸款及甲○○借款74萬後餘額由乙
    ○○及丙○○均分。注（應為『註』之誤）：若房子不賣，『保持
    兩人共同持有』……」等語，甲○○復於桃園地方法院（下稱桃
    園地院）105年度訴字第1476號返還所有物事件105年11月16
    日言詞辯論程序中陳稱：系爭新店房屋係借名登記在其名下
    （見原審卷第289頁）。綜合上開各節，兩造於購入系爭新
    店房屋後持續繳納貸款數年，該房屋由乙○○主導裝潢並由兩
    造及子女居住使用，權狀等重要證明房屋所有權文件亦係由
    乙○○持有，且乙○○於訴訟外及甲○○於另案均自承該房屋並非
    甲○○所有，足認丙○○抗辯系爭新店房屋係乙○○所有，借名登
    記在甲○○名下，並非虛妄。乙○○雖另舉證人甲○○證詞，及該
    房屋頭期款及102年5月後房貸係由甲○○繳付等情，以資佐證
    系爭新店房屋為甲○○所有，然據證人甲○○證述：「（問：新
    店房屋買了之後，你從未使用？）從未使用。」、「（問：
    你是否知道乙○○與丙○○談離婚條件時，曾經把新店房屋約定
    在他們財產分配範圍？）我後來才聽乙○○說的……」、「（問
    ：你是說轉貸以後同時增貸160萬元？）是不是辦轉貸的當
    天同時增貸160萬元，我忘記了。」等語（見本院卷二第290
    頁），顯見甲○○對於系爭新店房屋使用、管理、處分等情俱
    不知悉，且無實質權限，乙○○始係實際使用、管理、處分系
    爭新店房屋之人至明，甲○○固有繳納系爭新店房屋頭期款及
    102年5月後房貸，尚無從因甲○○有繳付系爭新店房屋之頭期
    款及102年5月後房貸，即遽認該房屋為甲○○所有，是乙○○主
    張系爭新店房屋為甲○○所有，並與甲○○成立附停止條件之借
    名登記法律關係等語，應屬無稽，礙難採信。準此，丙○○抗
    辯系爭新店房屋為乙○○基準日存在之婚後財產，為有理由。
    又兩造不爭執系爭新店房屋於基準日價額為1,414萬7,173元
    ，有不動產估價師事務所報告書在卷可憑，是系爭新店房屋
    自應以1,414萬7,173元計算價值。
　③丙○○抗辯系爭遠銀帳戶為乙○○借用甲○○名義申設，故該帳戶
    基準日存款242萬5,640元應計入乙○○基準日之婚後財產等語
    ，乙○○主張系爭新店房屋為甲○○所有，該帳戶係為增貸而申
    設，帳戶內存款自屬甲○○所有等語。按稱借名登記契約者，
    係指當事人約定一方經他方同意，而就屬於一方現在或將來
    之財產，以他方名義，登記為所有人或其他權利人，在內部
    關係上，該出名者僅係名義上所有權人，實質上係由借名者
    享有該財產之使用、收益及處分等權能，並負擔因此所生義
    務之契約關係，性質上與委任契約類似，應類推適用民法關
    於委任之相關規定。查，系爭遠銀帳戶於基準日有存款242
    萬5,640元，有系爭遠銀帳戶交易明細可按（見本院卷三第3
    03頁）。依證人甲○○到庭結證稱：「……二、葉ＯＯ經營類似黑
    市，我投資她，所以把錢匯給她。三、新店房屋本來要請郭
    ＯＯ裝潢，後來沒有進行，她退還我訂金20萬元左右，還有一
    筆投資郭ＯＯ的咖啡店，後來退股，她退我20到30萬元左右。
    ……，台新銀行信用卡有正副卡，正卡是我的，副卡是乙○○的
    ，我正卡沒有使用，副卡乙○○的消費是由我的遠東商銀帳戶
    扣款」、「（問：存摺影本手寫『太子』的交易是什麼款項？
    ）這是登記丙○○的中壢房子。（問：關於『太子』的跨轉，是
    約定跨轉或每次自行轉帳？）我不是很記得。這個跨轉是乙
    ○○辦的。」等語（見本院卷二第288至289頁），觀之系爭遠
    銀帳戶交易明細，葉ＯＯ各於103年3月5日、同年4月30日匯款
    至該帳戶96萬4,000元、47萬4,000元等情（見原審卷第37、
    41頁），核與甲○○證述其匯款予葉ＯＯ等語大相逕庭；郭ＯＯ各
    於103年6月19日、同年7月8日、同年12月30日、104年1月5
    日匯入20萬元、27萬0,140元、3萬6,300元、15萬元等情（
    見原審卷第43、49頁），亦與甲○○證述郭ＯＯ退還2筆款項等
    語不符，甲○○對於該帳戶支付丙○○名下系爭中壢房屋房貸之
    方式亦表示不記憶，綜上，可見甲○○對系爭遠銀帳戶交易內
    容甚不清楚，已難證明系爭遠銀帳戶為甲○○實際所有。再細
    繹系爭遠銀帳戶交易明細及裕融企業股份有限公司107年1月
    2日107北裕法字第00695027號函檢附客戶對帳單-還款明細
    （見原審卷第34至37、393頁），可知系爭遠銀帳戶於102年
    12月30日、103年2月5日、同年月27日每月以自動扣款方式
    繳付登記為丙○○所有之系爭車輛車貸；系爭遠銀帳戶自103
    年12月起至104年5月間，以自動扣款方式持續繳納登記為丙
    ○○所有之系爭中壢房屋房貸（見原審卷第33至55頁）；系爭
    遠銀帳戶自102年12月起至105年3月間持續轉入兩造未成年
    子女即訴外人丁○○臺灣銀行00000000000000號帳戶、丁○○臺
    灣銀行00000000000000號帳戶內，或支付該2位未成年子女
    生活費（見原審卷第33至65頁），足見系爭遠銀帳戶係供乙
    ○○支用日常生活費用、貸款及家人生活開支所用。乙○○雖抗
    辯系爭遠銀帳戶尚供甲○○繳付甲○○遠東商銀及台新銀行信用
    卡，故該帳戶存款係供甲○○使用等語，然系爭遠銀帳戶存款
    固有支付甲○○名義申辦之遠東商銀及台新銀行信用卡，然乙
    ○○為台新銀行信用卡附卡持卡人，為乙○○所不爭執，而正卡
    及附卡之消費俱從正卡人帳戶扣款，是故系爭遠銀行戶縱有
    繳付台新銀行信用卡之事實，仍無從遽斷係為支付甲○○之開
    銷；況乙○○與甲○○為手足關係，平日多所金錢往來，此為乙
    ○○自承在卷，又金錢往來之原因多端，以系爭遠銀帳戶繳付
    甲○○使用之信用卡尚無從證明係甲○○以其所有帳戶內之存款
    繳付其開銷。既系爭遠銀帳戶內存款多數仍用以支付乙○○個
    人及家人開支，又無從僅因該帳戶存款有為甲○○支付甲○○名
    義申設之信用卡消費款，即可認定係甲○○所有。準此，丙○○
    抗辯系爭遠銀帳戶實際為乙○○所有，甲○○僅為出名人乙節，
    洵屬有據，該帳戶於基準日存款為242萬5,640元，應計入乙
    ○○婚後財產計算。至丙○○另主張乙○○為隱匿財產，於103年1
    0月13日自其系爭上海商銀二重分行帳戶內匯款200萬元至系
    爭遠銀帳戶內，該款項係乙○○所有，應計入乙○○基準日婚後
    財產，惟系爭遠銀帳戶存款為乙○○所有，業判斷如上，該20
    0萬元款項於基準日存在於該帳戶內，自應計入乙○○婚後財
    產，故不再重複列入乙○○基準日婚後財產，附此敘明。
　④基上，乙○○於基準日之婚後財產如附表一及附表二編號1、2
    所示，共計1,938萬6,162元。
　⑵乙○○基準日之婚後債務：
　①系爭新店房屋於基準日有房貸892萬8,736元，有遠東商銀109
    年2月11日遠銀風字第OOOOOOOOO0號函可按，並為兩造所不
    爭執（見本院卷二第351、377頁）。系爭新店房屋及系爭遠
    銀帳戶既均為乙○○所有，認定如上，則以系爭新店房屋為抵
    押物所申辦之房屋貸款，自應計入乙○○基準日之婚後債務。
　②乙○○主張系爭遠銀帳戶為甲○○所有，甲○○自該帳戶為其支出
    生活費、2位未成年子女扶養費、系爭車輛及系爭中壢房屋
    貸款，故其於基準日尚對甲○○負有附表三編號1至4所示債務
    ，應計入其婚後債務等語，丙○○抗辯該等支出均係由系爭遠
    銀帳戶支出，該帳戶為乙○○實際所有，故實際支出人為乙○○
    等語。按稱消費借貸者，謂當事人一方移轉金錢或其他代替
    物之所有權於他方，而約定他方以種類、品質、數量相同之
    物返還之契約；當事人之一方對他方負金錢或其他代替物之
    給付義務而約定以之作為消費借貸之標的者，亦成立消費借
    貸，民法第474條定有明文。又當事人主張有金錢借貸關係
    存在，須就其發生所須具備之特別要件即金錢之交付及借貸
    意思表示互相一致負舉證之責任，若僅證明有金錢之交付，
    未證明借貸意思表示互相一致者，尚不能認為有金錢借貸關
    係存在（最高法院81年度台上字第2372號判決意旨參照）。
    查，附表三編號1至4所示款項，均係自系爭遠銀帳戶匯款，
    該帳戶為乙○○所有，已判斷如上，是以，丙○○抗辯附表三編
    號1至4所示款項均為乙○○實際支出等情，尚非虛妄，此外，
    乙○○迄未能舉證證明其與甲○○間就附表三編號1至4所示款項
    成立消費借貸契約之合意，準此，乙○○主張應將附表三編號
    1至4所示款項計入基準日之婚後債務，委無理由，礙難准許
    。
　③乙○○主張甲○○以系爭新店房屋向台新銀行增貸180萬元後，將
    台新銀行存摺及提款卡交予乙○○、丙○○，由丙○○提領99萬元
    委託深圳同事即訴外人柯ＯＯ以地下匯兌方式換匯成人民幣交
    予其，其再分次小額提領共20萬元，連同甲○○交付其之現金
    40萬元攜至大陸地區，後再將60萬1,600元匯款至其臺灣企
    業銀行帳號00000000000號帳戶（下稱乙○○台企銀行帳戶）
    內，先供乙○○在台家人作為生活費，乙○○再將大陸地區收入
    之相同金額投資龍宮公司，嗣甲○○退出投資，退回462萬1,3
    05元至其系爭上海商銀二重分行帳戶內，其已於103年10月9
    日匯款200萬元至系爭遠銀帳戶，返還甲○○，尚有200萬元未
    返還甲○○，故於基準日應將該200萬元債務計入婚後債務等
    語，丙○○抗辯實際投資龍宮公司者為乙○○，故乙○○對甲○○並
    未負有上開債務等語。查，證人柯ＯＯ結證述：「100年的99
    萬元是王先生想要投資英懋達光電股份有限公司的增資股票
    ……」、「當初我是英懋達公司一級主管，所以我有權利取得
    增資股票，乙○○是透過我取得增資股票，但當時是登記在我
    名下，我請他一年後辦理轉讓，但後來沒有人來辦理轉讓，
    我也曾經通知過乙○○及丙○○，雖有聯絡，但因為辦理轉讓要
    負擔證交稅，所以沒有來辦理……」、「……剛剛我看到刪除的
    問題裡，有說我私下去大陸換匯，我沒有這個情形，而且換
    匯是違法的，怎麼這種說法。」、「……那時候乙○○跟我聯絡
    時好像是因為他好像跟這個行業有所關連，所以他覺得很有
    投資價值……他後來堅持要投資99萬元……」等語（見本院卷三
    第322至323頁），依證人柯ＯＯ之證詞，乙○○並無以其名義投
    資龍宮公司之情事；審究證人甲○○證稱：「（問：你是否只
    有投資乙○○200萬元？乙○○另外又轉200萬元到你兆豐銀行的
    原因為何？）一、當初乙○○是請我投資400萬元，因為我只
    能湊出200萬元，所以我只投資200萬元，沒有超過200萬元
    的投資。二、乙○○匯200萬元到我兆豐銀行，是還我二位同
    事投資龍宮的錢。這二位同事每人投資100萬元台幣，是透
    過黑市匯給乙○○大陸龍宮那裡，我不便講他們的名字。」等
    語（見本院卷二第291頁），乙○○先主張甲○○投資款項為400
    餘萬元等語（見本院卷二第136至137頁），後翻異前詞主張
    甲○○投資219萬1,600元等語（見本院卷三第279至280頁），
    投資金額與甲○○證詞大相逕庭；又乙○○本請求主張其為返還
    甲○○投資款，先於103年10月9日自上海商銀二重分行帳戶內
    匯款200萬元至系爭遠銀帳戶內等語（見本院卷一第532頁）
    ，核與甲○○證述係匯款至其兆豐銀行帳戶等語不相符，在在
    均難認乙○○主張甲○○出資，以乙○○名義投資龍宮公司等語有
    據。乙○○固另提出其台企銀行帳戶存摺封面及甲○○台新銀行
    00000000000000號帳戶（下稱甲○○台新銀帳戶）台幣存款歷
    史交易明細查詢佐證，惟甲○○台新銀帳戶交易明細記載於10
    0年2月8日存入180萬元、同年月11日提領99萬元、同年月14
    日分別提領1萬元、3萬元共8筆、同年月15日匯款60萬1,600
    元至乙○○台企銀行帳戶內（見本院卷三第283頁），均未能
    證明係由乙○○、丙○○提款，及提款目的係用作投資龍宮公司
    ，此部分無從為有利乙○○之認定。是故，乙○○主張其於基準
    日有附表三編號5所示婚後債務，無從信取。
　⑶乙○○基準日之剩餘財產：
　　乙○○基準日之剩餘財產為1,045萬7,426元（計算式：19,386
    ,162元-8,928,736元＝10,457,426元）。
　㈢丙○○剩餘財產數額部分：
　⑴丙○○基準日之婚後財產：
　①丙○○抗辯其於基準日有如附表五編號1至6所示之婚後財產等
    語，為乙○○所不爭執。惟丙○○抗辯如附表五編號6所示之系
    爭中壢房屋價值，兩造業於原審合意價值為650萬元，本院
    兩次鑑定系爭中壢房屋價值完全相同，實屬可疑，故鑑定報
    告估計之價值不可採，並應扣除土地增值稅等語。乙○○主張
    應以本院兩次鑑定之價格為準等語。查，本院先囑託宏觀不
    動產估價師事務所鑑定系爭中壢房屋於基準日之價值，經該
    事務所領有不動產估價師證書之專業估價師，依據不動產估
    價技術規則，採行比較法、收益法，就勘估標的進行個別因
    素、區域因素、不動產市場概況及勘估標的最有效使用情況
    下之評估後，估定系爭中壢房屋於基準日之價值為767萬9,9
    20元等情，有宏觀不動產估價師估價報告書存卷可查（外放
    ）；本院復囑託安信不動產估價師事務所鑑定系爭中壢房屋
    於基準日之價值，經該事務所領有不動產估價師證書之專業
    估價師，依據不動產估價技術規則，採比較法及收益法，就
    勘估標的進行情況調整、價格日期調整、區域因素調整、個
    別因素調整，推定勘估標的比較價格及收益價格後，估定系
    爭中壢房屋於基準日之價值為767萬9,920元等情，有安信不
    動產估價師估價報告書存卷可查（外放）。本院審酌系爭中
    壢房屋坐落桃園市中壢區龍慈路，為鋼筋混凝土造19層建物
    ，系爭中壢房屋位於地上第11層樓，建物已使用14.65年，
    附近建物分佈密集、附近土地高度開發、區域景觀住商混合
    、附近道路規劃與路況佳、民生便利性佳、無危險或嫌惡設
    施、不動產供需狀況供需平衡、市場交易狀況活絡等情（見
    安信不動產估價師事務所估價報告書第9至12頁），認該2份
    鑑價報告鑑定系爭中壢房屋於基準時點之價值總計為767萬9
    ,920元為允當。丙○○雖主張應以原審合意價格為該房屋基準
    日之價值等語，惟丙○○未能舉證證明於原審兩造所合意之價
    格符合系爭中壢房屋於基準日之市價，故尚難以原審兩造合
    意價格逕予推估為系爭中壢房屋於基準日之價值，丙○○此部
    分抗辯不足採取。
　②按土地增值稅係為實施土地自然漲價歸公之政策，於土地移
    轉時，依照土地漲價總數額，減去土地所有權人為改良土地
    已支付之全部費用後之餘額計算徵收之稅賦，此觀土地稅法
    第28條、平均地權條例第35條、第36條規定即明，財產交易
    所得稅則係以建物交易時的成交價額，減除原始取得的成本
    ，及因取得、改良及移轉房屋而支付的一切費用後的餘額為
    所得額，再以此為基準徵收之稅賦，均屬房地內含之成本負
    擔，應自房地於基準時點之交易價值中扣除。丙○○另抗辯系
    爭中壢房屋市價應再扣除增值稅後，始為基準日之價值等語
    ，為乙○○所否認。查，系爭中壢房屋價值為767萬9,920元，
    包含土地增值稅3萬4,297元，有宏觀不動產估價師事務所估
    價報告書可參（外放），且為兩造所不爭執，依上說明，丙
    ○○抗辯應扣除將來處分應負擔之土地增值稅3萬4,297元等語
    ，應屬可採。準此，系爭中壢房屋應以764萬5,623元計算價
    值。
　③乙○○主張丙○○於102年1月出售系爭深圳房屋之價款，亦應列
    入丙○○基準日之婚後財產等語，丙○○不爭執有出售該房屋之
    事實，惟抗辯該筆款項已全數供自己及2位未成年子女日常
    開支花用殆盡等語。查，丙○○於102年1月以234萬6,200元出
    售系爭深圳房屋，為兩造所不爭執。又丙○○迄未能舉證證明
    該款項用以自己及2位未成年子女日常開支花用（見本院卷
    三第36頁），是故，該款項應計入丙○○基準日之婚後財產。
　④乙○○主張丙○○於103年4月11日及同年月16日向台新國際商業
    銀行（下稱台新銀行）增貸35萬元、190萬元，於同年2月27
    日向裕融企業股份有限公司（下稱裕融公司）申辦車貸77萬
    8,560元，係為減少其受剩餘財產分配所為之貸款，應計入
    丙○○婚後財產計算等語。查，丙○○於103年4月11日及同年月
    16日向台新銀行增貸35萬元、190萬元，有丙○○台新銀行帳
    號00000000000000號帳戶台幣存款歷史交易明細查詢在卷可
    按（見本院卷一第481頁），是丙○○申辦取得之貸款應計入
    丙○○基準日之婚後財產。另其於103年2月27日向裕融公司增
    貸車貸，於同日清償同公司舊車貸26萬7,940元後，裕融公
    司匯款丙○○77萬8,560元，有裕融公司107年1月2日107北裕
    法字第00695027號函檢附客戶對帳單-還款明細、丙○○臺灣
    銀行南港分行帳號000000000000號帳戶（下稱丙○○臺銀南港
    分行帳戶）存摺封面暨內頁交易明細等件可考（見原審卷第
    391至395頁，本院卷二第371頁），亦應計入丙○○基準日之
    婚後財產。而丙○○固主張該等貸款之款項均供自己及2位未
    成年子女日常生活開支，已花用殆盡等語。惟查，丙○○僅提
    出臺銀南港分行帳戶交易明細佐證，於103年2月27日裕融公
    司車貸匯入後，於103年9月15日支出丁○○學費6萬2,060元、
    同日支出丁○○住宿雜費510元，共計6萬2,570元，得自103年
    2月27日向裕融公司增貸車貸77萬8,560元中扣除，故附表六
    編號3所示貸款金額77萬8,560元扣除丁○○花用6萬2,570元後
    餘71萬5,990元，計入丙○○基準日之婚後財產，其餘附表六
    編號1、2所示貸款，丙○○則未能舉證已用於自己及2位未成
    年子女日常生活開支（見本院卷三第36頁），仍應全數計入
    丙○○基準日婚後財產。至上開貸款債務屬丙○○婚後債務，如
    後所述。
　⑤乙○○主張丙○○為減少其剩餘財產差額分配數額，於103年3月5
    日自其臺灣銀行南港分行帳號000000000000號帳戶內提領存
    款122萬元、於103年4月18日自其台新銀行帳號00000000000
    000號帳戶（下稱丙○○台新2855號帳戶）內提領存款226萬元
    、於及同年10月20日自其台新銀行帳號00000000000000號帳
    戶（下稱丙○○台新1351號帳戶）內提領存款49萬6,000元，
    應依民法第1030條之3規定，追加計算為丙○○基準日之婚後
    財產等語，丙○○抗辯該等款項係供其與2位未成年子女生活
    費支出等語。查，丙○○於前開時間轉帳或提領前開數額之款
    項，有丙○○臺銀南港分行帳戶存摺存款歷史明細批次查詢、
    台新銀行台幣存款歷史交易明細查詢可按（見本院卷一第48
    1、501頁、卷三第129頁）。丙○○僅空言主張該等款項係用
    以支付其本人及2位未成年子女之日常花費，然迄未能舉證
    以實其說，是乙○○主張上開款項應依民法第1030條之3第1項
    規定，追加計算為丙○○之基準日婚後財產等語，核屬有據。
　⑥基上，丙○○於基準日之婚後財產如附表五、六所示，共計1,7
    49萬7,232元。
　⑵丙○○基準日之婚後債務：
　①丙○○抗辯其於基準日有附表七編號1所示系爭中壢房屋貸款24
    1萬2,738元之婚後債務，有台新國際商業銀行放款餘額證明
    書在卷可稽（見原審卷第175頁），並為乙○○所不爭執（見
    本院卷二第8頁、卷三第231頁），故附表七編號1所示房貸
    應計入丙○○基準日之婚後債務。
　②丙○○抗辯其於基準日尚有附表七編號2、3、4所示債務等語，
    乙○○主張丙○○係為減少其剩餘財產分配數額而惡意申辦貸款
    ，不應將貸款餘額計入丙○○於基準日之婚後債務等語。查，
    附表六編號1、2、3所示貸款取得之款項業已計入丙○○基準
    日婚後財產，如上所述，貸款餘額自應計入丙○○基準日婚後
    債務，此部分丙○○抗辯有據。
　③基上，丙○○於基準日之婚後債務如附表七所示，共計562萬9,
    517元。
　⑶丙○○基準日之剩餘財產：
　　丙○○基準日之剩餘財產為1,186萬7,715元（計算式：17,497
    ,232元-5,629,517元＝11,867,715元）。　
　㈣綜上，乙○○剩餘財產為1,045萬7,426元，丙○○剩餘財產則為1
    ,186萬7,715元，乙○○主張其依民法第1030條之1第1項規定
    ，請求丙○○給付剩餘財產差額半數70萬5,145元（計算式：1
    1,867,715-10,457,426/2＝705,145，元以下四捨五入），及
    自107年1月30日起算之法定遲延利息，自屬正當，應予准許
    ，逾此範圍，則屬無據，不應准許。至丙○○反請求則無理由
    ，應予駁回。
四、丙○○抗辯乙○○依系爭協議書約定，承擔債務19萬元，爰依系
    爭協議書請求乙○○給付19萬元等語。乙○○主張系爭協議書未
    經丙○○簽名，不生效力等語。經查，系爭協議書固然記載：
    「乙○○『要求』丙○○代為支付102年3月份及102年4月份的新店
    房屋貸款，中壢房屋貸款及NISSAN汽車貸款，以及3月份水
    電瓦斯費用共約新台幣19萬，（依實際帳單計算）乙○○同意
    負擔這筆金額，目前由丙○○墊付，『日後從乙○○應分得金額
    中扣除』。」等語（見原審卷第196頁），然丙○○自認其並未
    同意該協議書內容等語（見原審卷第186頁），準此，難認
    該協議書已有效成立，丙○○復未能舉證證明兩造間合意約定
    由乙○○支付上開債務19萬元，是其據系爭協議書請求乙○○給
    付19萬元，應屬無稽，礙難採信。
五、綜上所述，乙○○依民法第1030條之1第1項規定，本請求請求
    丙○○給付70萬5,145元，及自107年1月30日起至清償日止，
    按年息百分之五計算之利息，為有理由，應予准許，逾此範
    圍，則無理由，應予駁回。原審就丙○○應再給付乙○○63萬6,
    974元本息部分為乙○○敗訴之判決，尚有未合，乙○○指摘原
    判決此部分不當，求為廢棄，為有理由，爰由本院改判如主
    文第2項所示。不應准許部分，原審就此部分為乙○○敗訴之
    判決，核無不合，乙○○上訴意旨指摘原判決此部分不當，求
    予廢棄改判，為無理由，應予駁回。至於上開應准許中6萬8
    ,171元本息部分，及丙○○反請求部分，原審為丙○○敗訴之判
    決，並分別諭知兩造供擔保後，得、免假執行，原審判決為
    丙○○敗訴之諭知，並駁回其此部分假執行之聲請，理由雖有
    不同，但結論並無二致，仍應予維持。又本判決所命給付部
    分，兩造陳明願供擔保宣告准、免為假執行，經核均無不合
    ，爰酌定相當擔保金額准許之。至兩造於本院追加請求部分
    ，均為無理由，應予駁回，此部分假執行之聲請亦失所依據
    ，應併予駁回。
六、本件事證已臻明確，兩造其餘之攻擊或防禦方法及所用之證
    據，經本院斟酌後，認為均不足以影響本判決之結果，爰不
    逐一論列，附此敘明。
七、據上論結，本件乙○○上訴為一部有理由、一部無理由，追加
    之訴為無理由，丙○○上訴及追加之訴均為無理由，依家事事
    件法第51條、民事訴訟法第450條、第449條第1項、第78條
    、第79條、第463條、第390條第2項、第392條第2項，判決
    如主文。
中　　華　　民　　國　　110 　年　　12　　月　　30　　日
                  家事法庭
                      審判長法  官  吳光釗
                            法  官  游悅晨
                            法  官  江春瑩
正本係照原本作成。
如不服本判決，應於收受送達後20日內向本院提出上訴書狀，其
未表明上訴理由者，應於提出上訴後20日內向本院補提理由書狀
（均須按他造當事人之人數附繕本）上訴時應提出委任律師或具
有律師資格之人之委任狀；委任有律師資格者，另應附具律師資
格證書及釋明委任人與受任人有民事訴訟法第466 條之1第1項但
書或第2項所定關係之釋明文書影本。如委任律師提起上訴者，
應一併繳納上訴審裁判費。
中　　華　　民　　國　　111 　年　　1 　　月　　3 　　日

  　　　　　　　　　　　　　書記官  學妍伶
　　　　　　　　　　　　　
附表一（乙○○主張之婚後財產）
編號 項             目 金        額 （新臺幣） 丙○○抗辯  本院判斷 1 上海商業儲蓄銀行新店分行帳戶（帳號：00000000000000)存款 59元 不爭執 列入計算 2 上海商業儲蓄銀行二重分行帳號：00000000000000帳戶存款 230萬9,504元 不爭執  3 富邦人壽保險股份有限公司安泰分紅終身壽險（保單號碼：H0000000-00) 50萬3,786元 不爭執  總計                                              281萬3,349元    
附表二（丙○○抗辯乙○○之婚後財產）
編號 項             目 價        值 （新臺幣） 乙○○主張 本院判斷 1 建號：新北市○○區○○段0000○號建物（門牌號碼：新北市○○區○○路00巷00號）及其坐落土地 1,414萬7,173元 係胞姐甲○○所有 列入計算 2 遠東國際商業銀行帳號00000000000000號帳戶存款 242萬5,640元 係胞姐甲○○所有 列入計算 3 乙○○於103年10月9日自其上海商業儲蓄銀行二重分行帳號00000000000000帳戶匯款至遠東國際商業銀行帳號00000000000000號帳戶存款 200萬元 返還胞姐甲○○投資龍宮公司之款項 因與編號2存款重複，故不列入計算 
附表三（乙○○主張之婚後債務）
編號 項             目 金        額 （新臺幣） 丙○○抗辯 本院判斷 1 向胞姊甲○○借款給付未成年子女扶養費 75萬6,517元 遠東國際商業銀行台北逸仙分行帳號00000000000000號帳戶為乙○○借用甲○○名義申設，故乙○○與甲○○間並無消費借貸契約 不列入計算 2 向胞姊甲○○借款支應乙○○生活費 50萬元  不列入計算 3 向胞姊甲○○借款清償車號0000-00車輛動產抵押分期款項 5萬4,645元  不列入計算 4 向胞姊甲○○清償中壢房屋貸款 19萬6,834元  不列入計算 5 應清償胞姐甲○○投資款 200萬元 甲○○並無投資龍宮公司之事實，故乙○○不負返還甲○○投資款之債務 不列入計算 
附表四（丙○○抗辯乙○○之婚後債務）
編號 項             目 金       額 （新臺幣） 乙○○主張 本院判斷 1 建號：新北市○○區○○段0000○號建物（門牌號碼：新北市○○區○○路00巷00號）貸款 892萬8,736元 該房屋為胞姐甲○○所有，故該房屋貸款並非其基準日存在之債務 列入計算 
附表五（丙○○抗辯之婚後財產）
編號 項            目 金        額 （新臺幣） 乙○○主張 本院判斷 1 車號：0000-00號汽車 56萬元 不爭執 列入計算 2 臺灣銀行新店分行帳號000000000000號帳戶存款 121元 不爭執  3 臺灣銀行南港分行帳號000000000000號帳戶存款 2,037元 不爭執  4 台新國際商業銀行帳號00000000000000號帳戶存款 721元 不爭執  5 兆豐國際商業銀行帳號00000000000號帳戶存款 540元 不爭執  6 建號：桃園市○○區○○段0000○號建物（門牌號碼：桃園市○○區○○路000巷00號11樓）及其坐落土地 丙○○抗辯：650萬元。 乙○○主張：767萬9,920元 不爭執係丙○○婚後積極財產，惟對價值有爭執 列入計算，價值採宏觀不動產估價師事務所估價報告，扣除土地增值稅，以764萬5,623元計算 7 丙○○於102年1月間出售中國大陸ＯＯ市ＯＯ區ＯＯＯＯ小區A棟OOOO號房屋 234萬6,200元 對於出售事實及價值不爭執，惟出售所得款項已全數用以支付自己生活費用及2位未成年子女扶養費 列入計算 8 丙○○於103年3月5日自其臺灣銀行南港分行帳號000000000000號帳戶內提領存款 122萬元 主張該款項已全數用以支付自己生活費用及2位未能年子女扶養費 列入計算 9 丙○○於103年4月18日自其台新國際商業銀行帳號00000000000000號帳戶內提領存款 226萬元 對於提領事實及數額不爭執，惟主張該款項已全數用以支付自己生活費用及2位未能年子女扶養費 列入計算 10 丙○○於103年10月20日自其台新國際商業銀行帳號00000000000000號帳戶內提領存款 49萬6,000元 對於提領事實及數額不爭執，惟主張該款項已全數用以支付自己生活費用及2位未能年子女扶養費 列入計算 
附表六（乙○○主張丙○○之婚後債務）
編號 項              目 價        值 （新臺幣） 丙○○抗辯 本院判斷 1 丙○○於103年4月11日以建號：桃園市○○區○○段0000○號建物（門牌號碼：桃園市○○區○○路000巷00號11樓）向台新銀行增貸 35萬元  列入計算 2 丙○○於103年4月16日以建號：桃園市○○區○○段0000○號建物（門牌號碼：桃園市○○區○○路000巷00號11樓）向台新銀行增貸 190萬元  列入計算 3 丙○○於103年2月27日向裕融企業股份有限公司以車號：0000-00號汽車增貸 104萬6,500元  扣除以新貸款清償舊貸款後給付丙○○778,560元，再扣除丁○○花用6萬2,570元後，71萬5,990元列入計算 
附表七（丙○○之婚後債務）
編號 項             目 價        值 （新臺幣） 乙○○主張 本院判斷 1 建號桃園市○○區○○段0000○號建物（門牌號碼：桃園市○○區○○路000巷00號11樓）100年5月19日貸款 241萬2,738元 不爭執 列入計算 2 上開房屋103年4月11日向台新商銀增貸款35萬元 33萬2,212元 係為減少乙○○剩餘財產分配而惡意增加之債務 列入計算 3 上開房屋103年4月16日向台新商銀增貸款190萬元 186萬9,204元 係為減少乙○○剩餘財產分配而惡意增加之債務 列入計算 4 車號：0000-00號汽車於103年3月27日貸款105萬元扣除原貸款26萬元，實取得79萬元 101萬5,363元 係為減少乙○○剩餘財產分配而惡意增加之債務 列入計算